臺灣高等法院臺中分院民事判決　八十八年度上字第四五七號
　　　上　訴　人　　寅○○
　　　　　　　　　　丙○○
　　　　　　　　　　甲○○
　　　複　代理人　　亥○○
　　　上　訴　人　　卯○○
　　　訴訟代理人　　辰○○
　　　上　訴　人　　子○○
　　　　　　　　　　丁○○
　　　上　訴　人　　戊○○○
　　　訴訟代理人　　丑○○
　　　上　訴　人　　己○○
　　　　　　　　　　壬○○
　　　上　訴　人　　癸○○
　　　　　　　　　　乙　○
　　　　　　　　　　辛○○
　　　　　　　　　　酉○○(即.
　　　　　　　　　　戌○○(即.
　　　　　　　　　　申○○(即.
　　　　　　　　　　未○○(即.
　　　　　　　　　　庚○○(即.
　　　法定代理人　　午○○(即.
　　　被上訴　人　　巳○○○
右當事人間請求分割共有物等事件，上訴人對於中華民國八十七年六月二十九日台灣
彰化地方法院八十七年度訴字第七二Ｏ號第一審判決，提起上訴，本院判決如左：
    主      文
上訴人子○○、丑○○、酉○○、戌○○、申○○、未○○、丁○○、戊○○○、己
○○、午○○、庚○○、壬○○、癸○○、辛○○、乙○應就其被繼承人郭忠所有坐
落彰化縣員林鎮○○段二八七地號、地目建、面積０．一九三八公頃土地，應有部分
二七分之三辦理繼承登記。
其餘上訴駁回。
第二審訴訟費用由上訴人寅○○、丙○○、甲○○負擔。
    事      實
甲、上訴人方面：
壹、上訴人寅○○、丙○○、甲○○方面：
一、聲明：請求判決：
（一）原判決除第一項、第四項訴訟費用由被上訴人巳○○○負擔部分外均廢棄。
（二）前項廢棄部分就兩造共有坐落彰化縣員林鎮○○段二八七地號、地目建、面積
      ０．一九三八公頃土地之分割方法為如彰化縣員林地政事務所八十八年十月二
      十五日複丈成果圖所示編號１部分面積０．０一０九一四公頃分歸上訴人甲○
      ○取得；編號２部分面積０．０五三一五八公頃分歸被上訴人巳○○○、卯○
      ○按原應有部分比例保持共有；編號３部分面積０．０一二四一一公頃分歸上
      訴人丙○○取得；編號４部分面積０．０一二四一一公頃分歸上訴人寅○○取
      得；編號５部分面積０．０一二四一一公頃分歸上訴人子○○、丑○○、賴郭
      梨、丁○○、郭李秀鶯、己○○、郭宗訓、壬○○、癸○○、辛○○、乙○公
      同共有取得；編號６部分面積０．０一０三九五公頃分歸上訴人辰○○取得；
      編號７、８、９部分面積共０．０八二一公頃分歸兩造按原應有部分比例保持
      共有，金錢補償部分如華聲企業發展鑑定顧問有限公司（下簡稱華聲企業公司
      ）鑑定書所載。
二、陳述：除與原判決記載相同者，茲引用之外，補稱：
（一）上訴人丙○○依原審分割方案所取得部分，即如原判決附圖所示Ｂ、Ｇ部分，
      其中Ｂ部分呈不規則形狀（兩邊寬度不一，中間寬度減縮一半）將來建築房屋
      時，其設計必有困難之處，況依原審分割方案，上訴人丙○○分得之土地僅為
      一五一．七五平方公尺，原判決竟將其所取得之土地分為二部分，致上訴人丙
      ○○無法為整筆土地之規畫運用，至為不公平，再者，視同上訴人辰○○所分
      得之土地為一二一．一一平方公尺，原判決亦將其割裂為Ａ、Ｆ兩部分，其中
      Ｆ部分僅有三七．六０平方公尺，原分割方案難認為適當，為此，上訴人主張
      將原分割方案中Ｃ部分之私設道路作一調整如上訴理由狀附圖所示編號８部分
      ，則上訴人丙○○與視同上訴人劉茂涂均可分得完整之一筆土地，有利於土地
      之利用，至視同上訴人辰○○所分得之土地雖為三角形，惟因毗鄰該土地之同
      段二八九─四地號土地同屬辰○○所有，故辰○○可合併使用，對其權益應不
      生影響。
（二）系爭土地上所面臨之源潭路應留十二公尺寬：
      查依彰化縣員林鎮公所八十七年一月二十六日員建字第八三八號函記載：「二
      、經查上述土地臨接本鎮鄉鎮道○○路，其計畫寬度為十二公尺，：」（見原
      審卷）、上訴人寅○○以系爭土地申請建築線指示結果，「區域計畫核定情形
      ：南向臨十二公尺源潭道路」，證諸源潭路全長一千七百公尺，目前已有二百
      公尺闢為十二公尺寬，準此，系爭土地為分割時，應考慮及所面臨之源潭路應
      留十二公尺寬，而非以現狀分割，原判決以該計畫道路未經土地徵收、不知何
      時開闢為由，而不予考量，有悖於事實，另原判決以：倘將系爭土地所面臨之
      源潭路劃為十二公尺之寬度，將造成共有人得分配使用之土地因而縮小云云，
      惟查，源潭路既計劃為十二公尺寬且係供道路使用，因土地使用目的不能分割
      ，全體共有人即應以原應有部分比例保持共有，對全體共有人之利益並無影響
      ，且分得系爭土地面臨源潭路部分之共有人，倘依原審判決結果，所分得的土
      地於將來申請建築時，不僅需自行退縮六公尺至建築線，可建築面積大幅縮小
      ，又必需以金錢補償其他共有人，造成該等共有人之雙重損失，其分割方案自
      難謂為公平。
（三）原判決另以：依台灣省建築管理規則第五條第一、二項之規定，上訴人甲○○
      所取得如原審分割方案Ｊ部分東南側面之既成道路以留設三．五公尺之寬度供
　　　道路之用，符合共有人之利益云云，惟查，如原判決附圖編號９之既成道路屬
　　　雙向出口，全長超過八十公尺，原審不查，未審酌該既成道路之全長，僅以該
　　　既成道路坐落系爭土地部分為斷，恐有未合，又依上開條文規定：「巷道長度
　　　超過上開規定（單向出口在四十公尺以下，雙向出口在八十公尺以下）者，兩
　　　旁亦應均等退讓，以合計達到六公尺寬度之邊界作建築線。」從而，系爭土地
　　　為分割時所留設之如原判決附圖編號９部分之道路用地寬度以自該巷道中心線
　　　為準退縮三公尺為宜，始符合建築法規。
（四）對九十年五月二日分割圖之意見：
    １、該分割圖使上訴人寅○○現有建物拆除面寬達五公尺，包含該建物唯一通往
        二樓之樓梯，使該建物喪失使用機能並不符合經濟利益。
    ２、再查上訴人寅○○分得部分面臨十二米源潭路之面寬大致與目前占用建屋部
        分同，惟因左側私設道路位置調整，使分得位置左側侵入現為道路之空地，
        右側則必需拆屋予人，如認被上訴人巳○○○需維持較大面寬，何妨留於左
        側原道路以外用地，又本件係巳○○○起訴，並以卯○○為被告，兩者本屬
        利益不一，卻要求分在一起並維持共有，原審予以准許已屬有疑，因維持共
        有，分在一起以致形成較大面寬，再來拆除他人已有建物，豈係事理之平！
    ３、再如附圖４部分東北側勢必拆除他人現有建物以補足寅○○分得土地之面
        積，拆除後之面積不足三公尺無法建築又需與共有建物一併拆除重建，如同
        分配得畸零地，對上訴人寅○○根本無益。
三、證據：援用第一審所提證據。
貳、上訴人卯○○、辰○○、丑○○、戊○○○方面：
    上訴人卯○○、辰○○、丑○○、戊○○○均同意被上訴人於原審所提之分割方
    案。
參、上訴人子○○、丁○○、己○○、壬○○、癸○○、乙○、辛○○、酉○○、戌
　　○○、申○○、未○○、午○○、庚○○方面：均未於言詞辯論期日到場，亦未
　　提出任何書狀為聲明、陳述。
乙、被上訴人方面：
一、聲明：求為判決：
（一）子○○、丑○○、酉○○、戌○○、申○○、未○○、丁○○、戊○○○、己
      ○○、午○○、庚○○、壬○○、癸○○、辛○○、乙○應就其被繼承人郭忠
      所有坐落彰化縣員林鎮○○段二八七地號、地目建、面積０．一九三八公頃土
      地，應有部分二七分之三辦理繼承登記。
（二）上訴駁回。
二、陳述：與原判決記載相同者，茲引用之。
三、證據：除援用第一審所提證據外，補提戶籍謄本及繼承系統表為證。
丙、本院依聲請履勘現場，並囑託彰化縣員林地政事務所測量，製有土地複丈成果圖
    附卷；另囑託華聲企業公司就分得土地互為價金之補償為鑑定。
    理      由
一、本件原審於民國八十七年六月二十九日判決後，原審被告賴郭梨（原審誤載為賴
    郭犁）、郭宗訓分別於八十七年七月三日、八十八年一月七日死亡，其繼承人即
    上訴人酉○○、戌○○、申○○、未○○（以上四人為被繼承人賴郭梨之繼承人
    ）、上訴人午○○、庚○○（以上二人為被繼承人郭宗訓之繼承人），有戶籍謄
    本、繼承系統表附卷可稽，經原審及本院依民事訴訟法第一百七十八條分別裁定
    命其繼承人續行訴訟，合先陳明。
二、本件上訴人子○○、丁○○、己○○、壬○○、癸○○、乙○、辛○○、酉○○
    、戌○○、申○○、未○○、午○○、庚○○經合法送達，均未於言詞辯論期日
    到場，核無民事訴訟法第三百八十六條所列各款情形，爰依上訴人之聲請，由其
    一造辯論而為判決。
三、本件被上訴人起訴主張：坐落彰化縣員林鎮○○段二八七地號、地目建、面積０
    ．一九三八公頃土地為被上訴人與上訴人辰○○、丙○○、卯○○、寅○○、甲
    ○○及被繼承人郭忠所共有，應有部分如原判決附表所示，郭忠已於民國五十五
    年十月十三日死亡，其繼承人為上訴人子○○、丑○○、賴郭梨、丁○○、戊○
    ○○、己○○、郭宗訓、壬○○、癸○○、辛○○、乙○，迄未就郭忠所有上開
    土地之應有部分辦理繼承登記，爰請求渠等辦理繼承登記；且兩造間就共有土地
    不能協議分割，又無因物之使用目的不能分割，或約定不分割之情形，為此訴請
    原物分割等情（原共有人賴郭梨、郭宗訓於訴訟中死亡，分別由其繼承人酉○○
    、戌○○、申○○、未○○，及繼承人午○○、庚○○承受訴訟，被上訴人於本
    院審理中追加聲明如主文第一項所示）。
    上訴人寅○○、甲○○、丙○○則以：系爭土地所面臨之源潭路既計畫為十二公
    尺寬且係供道路使用，共有人即應以原應有部分比例保持共有，而依原審判決結
    果，僅以現有道路寬保持共有，共有人所分得的土地於將來申請建築時，不僅需
    自行退縮六公尺至建築線，使建築面積大幅縮小，又必需以金錢補償其他共有人
    ；又依現況圖Ｔ部分為現有巷道，台灣省建築管理規則第五條第一項規定，應以
    巷道中心線為準，兩旁均等退讓，以合計達到六公尺寬度之邊界作為建築線，故
    分割時所留設之巷道寬度以自該巷道中心線為準退縮三公尺為宜，始符合建築法
    規，原判決分割方案難謂公平等語置辯。上訴人辰○○、丑○○、戊○○○、卯
    ○○均同意被上訴人之如原審判決之分割方案，上訴人卯○○願與被上訴人保持
    共有。
四、被上訴人主張右揭事實，業據其提出土地登記簿謄本、戶籍謄本為證，且為上訴
    人所不爭執，自堪信為真實。兩造間既無不分割之約定，亦無因物之使用目的不
    能分割之情形，就分割方法又不能達成協議。從而，被上訴人訴請上訴人子○○
    、丑○○、酉○○、戌○○、申○○、未○○、丁○○、戊○○○、己○○、午
    ○○、庚○○、壬○○、癸○○、辛○○、乙○就被繼承人郭忠之應有部分辦理
    繼承登記及准予裁判原物分割，揆諸民法第八百二十三條第一項前段規定，核無
    不合，應予准許。
五、查系爭土地仍有部分共有人之建物坐落其上，業據原審法院及本院勘驗現場屬實
    ，並有勘驗筆錄及彰化縣員林地政事務所收件日期文號八十六年十一月二十二日
    第一八四一號土地複丈成果圖附卷可稽。按法院定分割方法時，必須考量兩造之
    利益、意願，由土地上建物現況、各共有人原使用位置、分割後各共有人分得土
    地之方整及利用價值，予以衡量。依原判決附圖所示之方案分割，土地上共有人
    原有之建物多可予以保留，未影響兩造之權益；另被上訴人與上訴人卯○○係夫
    妻關係，其等就系爭土地分割後，仍願維持共有，是將原判決附圖所示Ｄ部分面
　　積○．○六四九九八公頃仍劃歸二人依應有部分比例共有。依原判決附圖方案所
　　示Ａ、Ｆ部分面積各為０．００八九五一、０．００三七六０公頃分歸上訴人辰
　　○○取得；Ｂ、Ｇ部分面積各為０．０一０九四三、０．００四二三二公頃分歸
　　上訴人丙○○取得；Ｅ、Ｈ部分面積各為０．００五一五九、０．０一００一六
　　公頃分歸上訴人子○○、丑○○、酉○○、戌○○、申○○、未○○（以上四人
    係被繼承人賴郭梨之繼承人）、丁○○、戊○○○、己○○、郭美茹、庚○○（
　　以上二人係被繼承人郭宗訓之繼承人）、壬○○、癸○○、辛○○、乙○公同共
　　有取得；Ｉ部分面積為０．０一五一七五公頃分歸上訴人寅○○取得；Ｊ部分面
　　積為０．０一三三四五公頃分歸上訴人甲○○取得；Ｃ部分面積為０．０五七二
　　二一公頃分歸兩造按原應有部分比例保持共有。如此分割，系爭西北邊之六公尺
　　巷道可與毗鄰之同段二八九地號共有土地協議分割時所預留之六米道路連接，便
　　利居民出入，有上訴人卯○○所提出之上訴人寅○○、丙○○、甲○○、辰○○
　　、丑○○等人出具之開路同意書一件可稽，且為上訴人寅○○、丙○○、甲○○
　　所不爭，故Ｃ部分面積土地仍保持為共有之道路使用。而上訴人辰○○所分得之
　　土地雖於二地，惟西北邊之Ａ地毗鄰同段二八九─四地號土地而同屬辰○○所有
　　，故辰○○可合併使用，對其權益應不生影響。
六、上訴人寅○○、甲○○、丙○○雖主張依其所提之分割方案，即八十八年十月六
    日員林地政事務所繪製之土地複丈成果圖為分割，謂源潭路已規劃寬度為十二公
    尺之計劃道路，故系爭土地分割時亦應將該部分道路留設十二公尺之寬度，否則
    對取得面臨該計劃道路之共有人極不公平云云。惟查，系爭土地南側之現有寬約
    六公尺道路，雖經員林鎮公所於六十八年公告為鎮道寬度為十二公尺，然僅公告
    其起訖站、寬度，並無都市計劃圖。且員林鎮○○段二八七地號土地上之源潭路
    非屬都市○○○道路，無都市計劃圖可提供等情，有彰化縣員林鎮公所八十七年
    二月十一日員鎮建字第二二０三號、彰化縣政府八十七年二月十日八七彰府工土
    字第Ｏ二Ｏ六三八號函在卷可稽，是該計劃道路既無計劃圖亦未經土地徵收，何
    時或是否開闢尚無可知，於土地分割時實無法對此不確定之事項予以考量，如逕
    將該處道路劃為十二公尺之寬度，將造成共有人得分配使用之土地因而縮小，而
    上訴人寅○○分配得之編號４土地所面臨十二米之源潭路之店寬約二十米，被上
    訴人巳○○○與上訴人卯○○分得編號２共有土地店寬較狹，僅約七．五米，難
    認公平；又上訴人寅○○、甲○○、丙○○三人依原判決附圖方案個別依序取得
    編號Ｂ、Ｉ、Ｊ部分，面臨土地南側現有道路，雖因計劃道路需達到十二公尺寬
    度，而對邊為水溝用地，應依邊界退縮達十二公尺作為建築線，均需再退縮六公
    尺之土地作為道路使用，始能建築房屋，有渠等提出之員林鎮公所八十七年一月
    六日員鎮建字第四０二五三號函附位置示意圖為證，然查，因退讓部分尚未徵收
    ，故土地所有權仍屬該基地所有人，將來如予徵收可受補償，且臨計劃道路之土
    地其價值將因道路之開闢而上漲，較未取得臨計劃道路之其他部分土地獲利甚多
    ，惟因目前南側現有道路僅為寬約六公尺之現有道路，鑑定共有人取得部分應相
    互補償之價格時，僅得以現況予以鑑價，是如依上訴人寅○○等人之主張於分割
    時將該處設為寬度十二公尺之道路，由全體共有人依持分分擔共有，卻以現有六
    公尺寬度之道路予以鑑價補償，則將來計劃道路開闢後，僅分得臨計劃道路部分
    土地之上訴人，因地價上漲而受益，顯不公平，是仍依原判決附圖方案所示保持
    南側現有道路之寬度，使共有人保持共有，供道路使用，對全體共有人而言，較
　　為公允；又上訴人寅○○等人所主張分割方案八十八年十月六日彰化縣員林地政
　　事務所繪製之土地複丈成果圖就編號９之巷道原即主張保留共有巷道寬約四公尺
　　，有八十八年十月六日彰化縣員林地政事務所繪製五百分之一比例尺之土地複丈
　　成果圖附卷可稽，再依台灣省建築管理規則第五條第一項規定：巷道為單向出口
　　長度在四十公尺以下，雙向出口在八十公尺以下，寬度不足四公尺者，以該巷道
　　中心線為準，兩旁均等退讓，以合計達四公尺寬度之邊界線作為建築線，如巷道
　　長度超過上開規定者，以合計達六公尺寬度之邊界線作為建築線，故上訴人甲○
　　○依附圖所示之分割方案取得Ｊ部分，因東向之私設道路寬度約為三．五公尺，
　　其基地之建築線自該巷道之中心線為準，尚須退讓一．二五公尺寬度，然依同條
　　第二項之規定：建築基地正面臨接計畫道路，側面或背面臨接現有巷道者，於申
　　請指定建築線時，應一併指定該巷道之邊界線，其因而退讓之土地，得以空地計
　　算。故上訴人甲○○取得之Ｊ部分土地，因南向臨接計畫道路，東向側面為現有
　　巷道，其因指定建築線而退讓之一．二五公尺寬度土地，依上開規定既得以空地
　　計算，則甲○○欲就該基地為建築時，依法應預留之法定空地，既可以退讓之空
　　地計算，則其可供建築房屋之範圍未受影響，反之，如該處私設道路改為其所主
　　張之四公尺寬度，成為共有道路，則不僅伊可分得之土地面積相形減少，且欲建
　　築房屋時尚須在土地內留設法定空地，而不得將私設道路作為空地使用，其得建
　　築之範圍更形縮小，較為不利。至本院折衷兩造意見，囑託彰化縣員林地政事務
　　所繪製之分割方案即九十年五月二日該地政事務所繪製之土地複丈成果圖，因上
　　訴人未繳土地鑑價費用，無從審酌各共有人分得之土地如有價值不等應如何互為
　　價金之補償，故該方案亦不可採。
七、經審酌原判決附圖所示之方案，將系爭土地Ｃ部分仍以現狀認定，予以分割，留
    設各約六公尺及三．五公尺之寬度供道路之用，以利分得未臨道路之土地上其他
    所有權人通行使用，較有利於共有人對土地之利用，是將上開土地上之部分，仍
    使兩造各依應有部分比例保持共有作為道路，應無不妥。本院認原判決如附圖方
    案所示分割方案，分割後各筆土地較為方整，可供建築，有利日後土地利用，應
    足採用。按法院裁判分割共有物，除應斟酌各共有人之利害關係，及共有物之性
    質外，尚應斟酌共有物之價格，倘共有人中有不能按其應有部分受分配，或所受
    分配之不動產，其價格不相當時，應認有民法第八百二十四條第三項之共有人中
    有不能按其應有部分分配之情形，法院即得命以金錢補償之。本件依前揭方法分
    割後，雖各共有人均依應有部分比例分配系爭土地，然由於位置不同，價值尚有
    差距，宜以金錢相互補償，經原審法院函請財團法人中華民國企業技術鑑定委員
    會鑑定相互補償價額，其鑑定結果有該鑑定委員會（８７）鑑估字第Ｃ０３０６
    號鑑定報告書附卷可稽。本院審酌該份鑑定書係考量當地里鄰環境、交通情況、
    公共設施、使用現況、經濟發展及房地產交易現況等因素，及報告之說明：「為
    求適當之評鑑，本研究除參酌市場、收益等資料中選擇數個類似之案例，並參考
    影響本研究土地價值因素與形成之因素如下：1.臨街寬度2.臨街之街寬3.使用效
    率4.交通情況5.里鄰環境6.發展性7.期日修正．．．等，再以替代原則作為比較
    分析」，認其鑑定結果，堪予採信，故以此計算互相補償金額，尚稱公允。
八、綜上所述，本件被上訴人依民法第八百二十三條第一項請求分割共有物為可採，
    上訴人寅○○、丙○○、甲○○主張之分割方法為無可取；而被上訴人追加之訴
    請判命上訴人酉○○等人辦理繼承登記部分為有理由，爰諭知如主文第一項所示
    。其餘上訴部分，原審判命系爭土地按原判決附圖方案之分割方法及為價金之補
    償，於法並無違誤。上訴意旨指摘原判決不當，求予廢棄改判，為無理由，應予
    駁回其上訴。
九、據上論結，本件被上訴人追加之訴為有理由，其餘上訴人之上訴為無理由，依民
    事訴訟法第三百八十五條第一項前段、第四百四十九條第一項、第四百五十條、
    第四百六十三條、第七十八條、第八十五條第一項前段，判決如主文。
中　　　華　　　民　　　國　　九十一　　年　　　八　　　月　　 十四　　 日
~B1　民事第一庭審判長法官　林陳松
~B2　　　　　　    　法官　鄭金龍
~B3　　　　　　　    法官　王重吉
右為正本係照原本作成。
不得上訴。
~B 　 　　　　　　書記官　顏子良
中　　　華　　　民　　　國　　九十一　　年　　　八　　　月　　 十六　　 日
　　　　　　　　　　　　　　　　　　　　　　　　　　　　　　　　　　　　Ｙ
